【裁判字號】    99,訴,1419
【裁判日期】    991029
【裁判案由】    損害賠償
【裁判全文】
臺灣臺北地方法院民事判決              99年度訴字第1419號
原      告  廖瓊華
訴訟代理人  賴淑玲律師
被      告  黃冠嘉
訴訟代理人  林秋萍律師
複  代理人  林先玲
上列當事人間請求損害賠償事件，本院於中華民國99年10月18日
言詞辯論終結，判決如下：
    主  文
被告應給付原告新台幣伍拾貳萬柒仟陸佰元，及自民國九十九年
三月十七日起至清償日止，按年息百分之五計算之利息。
原告其餘之訴駁回。
訴訟費用由被告負擔百分之五十七；餘由原告負擔。
本判決第一項於原告以新台幣壹拾柒萬元供擔保後，得假執行；
但被告以新台幣伍拾貳萬柒仟陸佰元為原告預供擔保後，得免為
假執行。
原告其餘假執行之聲請駁回。
   事實及理由
甲、程序方面：
    按「因侵權行為涉訟者，得由行為地之法院管轄，為民事訴
    訟法第15條第1項所明定。所謂行為地，凡為一部實行行為
    或其一部行為結果發生之地皆屬之」，最高法院56年台抗字
    第369號判例可資參照。查原告主張被告於民國95年6月起故
    意隱瞞其已婚身分而與之交往，侵害其人格法益權，依當時
    被告之居所及工作地點均位於台北市，是被告侵害原告之人
    格權行為之結果發生地係在本院轄區，依首揭判例，本院自
    有管轄權，合先敘明。
乙、實體方面：
一、原告起訴主張：
  (一)緣兩造於民國94年間同時考上公職分發至台北市政府服務，
    並於95年5月間於新竹公務人員訓練中心參加職前訓練而相
    識。惟被告當時已是有配偶之人，卻隱瞞已婚之事實，對外
    公開宣稱自己是單身，表明欲追求原告；於95年6月間雙方
    受訓完畢返回台北市政府工作後，被告即開始對原告展開熱
    烈追求，原告不疑有他，遂與被告成為男女朋友。於交往數
    個月之後，被告多次向原告求婚，表明欲與原告締結婚姻之
    意思表示，甚至也曾當著數名友人面前公然向原告求婚，致
    原告誤信被告確實係單身並有與其結婚之誠意。因兩造已論
    及婚嫁，原告亦已答應其求婚，原告乃要求至被告家中拜見
    其父母，然被告卻一再以「母親憂鬱症發作」、「避免原告
    在不適當之情況下認識被告的家人」及「時間未成熟」等藉
    口推拖；對於訂婚、結婚的時程及細節也以「前女友曾傷了
    我(被告)太重，我現在才會這麼謹慎」等語搪塞。原告遂開
    始對其身分感到懷疑，乃於97年8、9月間要求被告出示身分
    證，被告卻以「身分證遺失補辦中」為由，只向原告出示身
    分證影本，原告見被告之身分證影本上之配偶欄空白，故而
    誤信被告確實為單身。嗣原告於97年10月23日再度向被告要
    求拜見其之父母以便商討結婚之細節等事宜，被告仍一再藉
    詞推拖，原告疑心再起，乃要求被告提出戶口名簿，被告見
    無法繼續欺瞞，始向原告坦承其已婚之事實，原告至此方知
    受騙乃決定與被告斷絕交往。
  (二)詎被告對其詐騙行為毫無悔意，反而進一步要求原告當其小
    老婆，甚至不斷至原告之住家附近等待、糾纏原告，令原告
    感到痛苦不堪。被告之配偶於98年間知悉兩造曾經交往之事
    實，更對原告提出妨害家庭之告訴，被告明知原告係在不知
    其已婚之情況與之交往並發生性關係，卻在上開妨害家庭之
    案件中為不實之證述，欲入原告於罪。被告上開惡意隱瞞已
    婚之身分，甚至以偽造之身分證影本取信於原告，致原告誤
    信被告確實未婚單身，而與之交往並陸績發生性關係，顯係
    故意以背於善良風俗之方法加損害於原告，且致原告虛擲2
    年之青春歲月，精神上亦遭受莫大痛苦而罹患憂鬱症，並長
    期接受心理諮商治療，其創傷迄未能平癒，是被告之行為實
    已構成不法侵害原告之其他人格法益且情節重大。為此，原
    告爰依民法第184條第1項、第195條第1項及第977條第1、2
    項之規定，請求被告賠償原告所受之下列損害：(一)醫療費用
    部分：原告因罹患憂鬱症，而自97年l2月l0日起至98年9月
    l4日止接受心理諮商共23次，合計支出新台幣（下同）
    27,600元。(二)增加生活上之支出費用部分：原告原係與父母
    同住，惟事後被告不斷至原告之住處騷擾，原告為躲避被告
    之騷擾行為，乃於97年12月份起另行在外租屋，因而增加生
    活上之必要支出，合計自97年12月1日起至98年8月31日止，
    共支出房租102,000元。(三)精神慰撫金部分：原告因被告之
    惡意欺騙行為致罹患憂鬱症，造成身、心理極大痛苦，爰請
    求被告賠償精神慰撫金80萬元，以彌精神上所受之痛苦等語
    。並聲明：(一)被告應給付原告929,600元，及自本起訴狀繕
    本送達被告之翌日（即99年3月17日）起至清償日止，按年
    息5%計算之利息。(二)原告願供擔保，請准宣告假執行。
二、被告則以下列等語資為抗辯：
  (一)兩造係於95年5月間因一同於新竹公務人員訓練中心參加職
    前訓練而相識，而原告當時已有一交往多年即將結婚之男友
    ，是雙方於交往之初乃言明僅係暫時交往談一場戀愛，待原
    告之男友返台結婚即行分手，被告確未以結婚為前提故意隱
    瞞已婚之事實，而欺騙原告與其交往並發生關係，此有原告
    寄予被告之E-MAIL信件可資為證（詳被證一）。況被告當時
    曾口頭向原告提及已婚身分，且被告之同事亦均知情被告已
    婚；詎料，兩造因交往用情愈陷愈深，造成原告未與其男友
    順利結婚。而被告因確實深愛原告，想與其結婚，惟被告之
    妻拒絕離婚，致被告無法與原告結婚，造成原告感情遭受傷
    害；然被告自始至終均未曾欺騙其感情，實係因當初兩造錯
    估雙方均已成年可自我掌控情感所致。又原告經其告知無法
    離婚而與其結婚後，因無法放下兩人之情感，心情低落、精
    神狀況不佳，有尋死、跳樓輕生念頭及自殘之情形，可參原
    告所提兩造於97年11月9日之錄音譯文（詳原證六）可知，
    被告係因擔心原告，始抽空撥打電話、陪伴原告，其並無騷
    擾原告，且當時被告之妻已發現兩造交往情形而不准兩造繼
    續往來，然被告擔心原告發生意外，始詢問原告是否願意寫
    信請求被告之妻同意讓兩造繼續交往，以便被告照顧原告並
    暫時穩定其當時之情緒，被告並無惡意騷擾原告之情事。而
    原告確知被告無法離婚與其結婚後，並未斷絕兩人來往，其
    搬家係因希望有個新的開始，並非因被告有糾纏、騷擾之行
    為致原告須搬家躲避，此觀原告於97年11月22日寄予被告之
    E-MAIL信件內容即明（詳被證物二），是原告主張被告有糾
    纏、騷擾之行為，致其在外租屋而增加生活上之支出費用云
    云，實與事實不符。
  (二)被告並未偽造身分證影本欺騙原告其為單身之身分，係原告
    在被告住處自行從書桌裡面找到被告以前留存舊有尚未登記
    配偶欄之身份證影本，至於兩造在97年11月11日之對話內容
    （詳原證物五），均係原告預先假設被告偽造造假身分證影
    本之情形設問，被告怕刺激原告乃隨口應答，況該事件亦經
    本院檢察署檢察官為被告不起訴處分確定在案，是被告並無
    以偽造身分證影本欺騙原告之情事。又被告於交往期間雖曾
    向原告說「嫁給我吧」及稱呼原告為「老婆」，實係用以表
    達被告對其之愛意，惟被告當時尚無與原告訂定婚約之意思
    ，兩造亦未約定婚期或辦理任何定婚事宜，自未成立婚約，
    原告自不得依民法第977條規定，請求被告負損害賠償之責
    。再者，原告於知悉無法與被告結婚後，即性情改變，對被
    告、被告之妻及家人展開一連串非理性行動，致被告之妻精
    神狀況不佳、壓力過大，無法工作而離職，被告花蓮老家雙
    親亦無辜遭受重大痛苦，被告始無法再勸阻被告之妻不要對
    原告提出通姦之告訴，然上開情事，實非被告故意所致，且
    被告亦無不法侵害原告之權利，是原告之請求實無理由，應
    予駁回等語置辯。並聲明：(一)原告之訴及其假執行之聲請均
    駁回。(二)被告如受不利之判決願供擔保，請准予宣告免為假
    執行。
三、兩造不爭執之事項：
  (一)兩造係於95年5月間一同於新竹公務人員訓練中心參加職前
    訓練而相識、交往，惟當時被告為已婚之身分。
  (二)原告曾於98年間對被告提起刑事偽造文書之告訴，嗣經本院
    檢察署檢察官於98年7月27日以98年度偵字第14215號為不起
    訴處分在案（被證物三，卷第55頁）。
  (三)被告之妻即訴外人莊蕙菁曾於98年間對原告及被告二人提起
    刑事妨害婚姻之告訴，嗣經臺灣板橋地方法院檢察署檢察官
    於98年9月9日以98年度偵字第16261號為不起訴處分在案（
    原證物七，卷第23頁）。
  (四)原告因罹患憂鬱症而於97年12月10日起至98年9月14日止，
    於財團法人呂旭立紀念文教基金會接受心理諮商治療共23次
    ，每次諮商費用為1,200元（原證物九、十，卷第26-27頁）
    。
四、得心證之理由：
    原告主張被告自95年5月起故意隱瞞其已婚身分而與之交往
    ，並多次表明欲與原告締結婚姻之意，嗣後於97年10月被告
    方坦承其已婚之事實，致原告身心備受打擊，因而罹患憂鬱
    症，被告實已不法侵害原告之人格法益，應負損害賠償之責
    等情，惟被告否認其有欺騙原告之行為及原告受有任何損害
    ，並以前開情詞置辯，是本件之爭點厥為：(一)被告是否隱瞞
    其已婚之事實而與原告交往並論及婚嫁，致侵害原告之人格
    法益，對原告構成侵權行為而應負損害賠償責任？(二)若認被
    告有前揭侵權行為之事實，則原告得向被告請求之損害賠償
    範圍為何？金額為若干？茲析述如下：
  (一)被告是否隱瞞其已婚之事實而與原告交往並論及婚嫁，致侵
    害原告之人格法益，對原告構成侵權行為而應負損害賠償責
    任？
    1.原告主張兩造於95年5月間於新竹公務人員訓練中心參加
      職前訓練而相識、交往，惟被告卻隱瞞已婚之事實，追求
      原告，更於交往數個月之後，多次向原告求婚，致原告誤
      信被告確實係單身並有與其結婚之誠意等情，業據其提出
      下列EMAIL、簡訊、證據、電話錄音譯文等為證：
    被告分別於95年12月10日、96年2月27日、96年8月23日、
      96年10月19日、96年12月28日、97年10月2日、97年11 月
      26日及97年11月30日寄予原告之E-MAIL內容即：
      (1)「‧‧‧但我很自私的想跟妳說…我這次想帶回去的是
        我真的想要和她結婚的人。我很確定〝她〞就是妳。‧
        ‧‧跟你說我媽的憂鬱症又發作了‧‧‧妳知道為啥我
        會很避免妳在不適當的情形下認識我家人嗎‧‧‧我怕
        妳會覺得我家有缺陷‧‧‧我只想等再熟一點‧‧。」
      (2)「‧‧‧一枚戒子基隆河畔的夕陽求婚‧‧‧我單膝跪
        著說～嫁給我好嗎？妳輕輕的說聲～嗯‧‧‧從今天起
        妳是我老婆了‧‧‧。」
      (3)「‧‧‧每天都想念、每天都想見面‧‧‧要擁有這種
        幸福不如我們結婚吧！」
      (4)「‧‧‧求婚戒指、配對的生日項鍊，滿滿都是記憶‧
        ‧‧」
      (5)「‧‧‧我真的想娶妳，想要妳嫁給我，然後我們幸福
        的過一輩子‧‧‧」
      (6)「不想娶妳…>覺得我不是好老婆…>不給我看身分證…
        >不想讓我認識你周邊的人‧‧‧這些在我心裡我完全
        沒這樣想過‧‧‧我也跟你解釋過我真的想娶妳啊‧‧
        ‧妳不知道我前女友的狀況‧‧‧就是她曾傷了我太重
        我現在才會這麼謹慎‧‧‧」
      (7)「‧‧‧跟我在一起勢必是要被人當做第三者的眼光看
        待的‧‧‧即使當初犯錯的人是我我是覺得非常內疚與
        對不起妳的…但今天妳已經知道了事實，要在一起的話
        就可能要承受這樣的眼光‧‧‧」
      (8)「‧‧‧是我騙了妳…一切都是這樣的開端…真的很對
        不起妳‧‧‧因為妳是受害的人被我欺負的人‧‧‧因
        為你並不是第三者介入的…妳是未知的情況下介入的‧
        ‧‧」（詳本院卷第16頁、第8頁、第12、13頁、第104
          頁、第17頁、第92、93頁）。
    另有被告傳送予原告之手機簡訊內容：
      (1)「‧‧‧我想要一輩子的幸福，嫁給我吧！」
      (2)「‧‧‧因為我要的是可以疼的老婆，不是菲傭，而妳
        就是可以當我老婆的那個人！」（詳本院卷第9頁、第
        11頁）。
    復有兩造於97年11月9日、11月11日之電話錄音譯文內容
      ：
      (1)「‧‧‧男：你把你多想要跟我在一起，希望他能接受
        我們三個人在一起，你要怎麼做才不會影響到現在的我
        們，也不會影響到他的權利，寫一個他能接受的方法‧
        ‧‧男：我們可以相互關心，最差最差就是偷偷來，半
        年見一次面，我可以再騙她，繼續騙她。女：可是妳這
        樣跟我在一起會幸福嗎？會開心嗎？男：我的不開心在
        於我又要當一個騙人的人，當然跟你在一起是開心的‧
        ‧‧。」
      (2)「女：我問你，如果重來一次妳還會騙我嗎…男：不會
        .我不要了。女：就不會追我了？男：就遠遠的欣賞你
        就好，這樣把你害的太慘了，我很內疚。‧‧‧女：我
        真的覺得奇怪我怎麼會被騙2年，我真的想不通耶。男
        ：等你想通你就會開始騙人了。女：‧‧‧，可是我真
        的沒有看到破綻，而且我到今天都還相信你身分證真的
        不見了。男：因為這一切都是超完美的騙局‧‧‧。」
        （詳本院卷第20頁、第22頁、第18頁）。
      由上述資料可知，被告於97年10月之前確實故意隱瞞其已
      婚之身分，而與原告交往成為男女朋友，進而於交往過程
      中陸續表達欲與原告締結婚姻之意願，嗣後被告向原告坦
      承已婚身份後，甚且向原告表示欲再延續彼此關係，顯見
      其自始即刻意使原告相信其未婚、且有與其締結婚約之意
      願，被告空言抗辯其於交往之初曾口頭向原告提及已婚身
      分，且被告之同事均知情其已婚云云，復未依法舉證以實
      其說，其上開所辯，自不足採信。
    2.按「因故意或過失，不法侵害他人之權利者，負損害賠償
      責任。故意以背於善良風俗之方法，加損害於他人者亦同
      。」、「不法侵害他人之身體、健康、名譽、自由、信用
      、隱私、貞操，或不法侵害其他人格法益而情節重大者，
      被害人雖非財產上之損害，亦得請求賠償相當之金額。」
      ，民法第184條第1、2項、第195條第1項分別定有明文。
      我國係採一夫一妻制，為維護善良風俗，通、相姦須依刑
      法第239條處一年以下有期徒刑，且男女間交往首重誠信
      ，為避免對方陷於錯誤，已結婚者對其已婚之事實負有告
      知之義務，如前所述，本件被告故意隱匿已與他人結婚之
      事實，進而與原告交往、發生性關係，顯已逾吾人一般社
      會客觀上所能容忍程度，亦不符一般男女互相交往之最低
      道德層面要求。又被告明知其隱匿已婚之事實，且對原告
      仍巧言飾詞稱愛原告一輩子、想娶原告，令原告虛擲青春
      歲月，喪失追求婚姻生活之機會，嗣後原告知悉被告已婚
      身份後，勢必對原告造成精神上極大之痛苦，被告就原告
      所受此精神上之重大痛苦自屬得為預見，且原告所受精神
      上之痛苦，顯嚴重於一般社會上未婚男女朋友結束交往之
      情，核屬情節重大。又原告在未婚前，與被告交往期間，
      是否同時另有其他男友，事屬一般男女交往之道德面瑕疵
      ，惟被告於結婚後，竟對原告故意隱匿其已婚之事實，猶
      繼續與原告交往，計畫未來婚嫁之約定，其明知無法踐行
      此種承諾，而仍向原告求婚、談論婚嫁，顯見被告係故意
      不法侵害原告之人格法益，且情節重大至明。從而，原告
      本於上述侵權行為之法律規定，請求被告負損害賠償責任
      ，自屬有據。至原告主張依據民法第977條第1、2項有關
      婚約解除損害賠償之規定請求賠償部分，經查被告雖有屢
      次表示欲與原告結婚之意願，然原告既未舉證兩造確實已
      依民法第972條規定訂定婚約，而在原告發覺被告已婚之
      身份後，兩造即未就締結婚姻與否續行約定，原告復未舉
      證兩造有就已訂定之婚約為解除婚約之意思表示，是本件
      與民法第977條有關婚約解除時有過失之一方得向無過失
      之一方請求財產上及非財產上損害賠償等規定無關，惟並
      無礙原告行使侵權行為損害賠償之請求權，附此敘明。
  (二)被告之行為既已構成侵權行為，原告得向被告請求之損害賠
    償範圍及金額，詳述如下：
    1.就醫療費用部分：
      按侵權行為之債，固須損害之發生與侵權行為間有相當因
      果關係始能成立，惟所謂相當因果關係，係以行為人之行
      為所造成的客觀存在事實，為觀察之基礎，並就此客觀存
      在事實，依吾人智識經驗判斷，通常均有發生同樣損害結
      果之可能者，該行為人之行為與損害之間，即有因果關係
      。本件原告主張伊因被告故意隱瞞已婚事實而與之交往，
      嗣後原告得知真相後，身心受創而致罹患憂鬱症，被告應
      賠償其所支出之醫療費用等語；經查，原告係於97年l0月
      27日及11月17日至國立臺灣大學醫學院附設醫院就醫，並
      經診斷患有「適應障礙合併憂鬱症」之疾病，且於97年12
      月10日起至98年9月l4日止，於財團法人呂旭立紀念文教
      基金會接受心理諮商治療共23次，合計支出27,600元之醫
      療費用等情，有國立臺灣大學醫學院附設醫院診斷證明書
      、財團法人呂旭立紀念文教基金會諮商證明及晤談表附卷
      可資為證（詳本院卷第26頁至33頁），此與原告係於97
      年10月間發現被告係已婚身分之時間相當，可認原告係因
      被告之惡意欺瞞其情感所致身、心備受打擊、痛苦，而罹
      患憂鬱症，兩者之間有相當因果關係，是原告請求此部分
      之醫療費用，應予准許。
    2.就增加生活上之支出費用部分：
      原告主張其原係與父母同住，惟事後被告不斷至其住處騷
      擾，原告為躲避被告之騷擾行為，乃於97年12月1日起至
      98年8月31日止，另行在外租屋，而增加生活上之支出費
      用即房租102,000元云云。惟依原告於97年11月22日寄予
      被告之E-MAIL內容即：「謝謝你總是想到要抽空陪我…雖
      然心裡惦記著怕她查勤…卻還是主動找我…我知道你很想
      我…所以在狀況允許時我會抽空陪你的‧‧‧我明天也要
      開始忙了…正式進駐新家…希望一切都有個新的開始…情
      緒也能越來越穩定。」（詳本院卷第54頁）可知，原告於
      知悉被告係已婚之身分後，兩造仍有往來之情，而原告亦
      無舉證被告有何騷擾、糾纏原告之情事。是依上開情事及
      一般智識經驗判斷，原告主張其增加生活上之必要支出費
      用即房租部分，係因躲避被告之騷擾行為所致，二者間顯
      無相當因果關係可言，要非本件侵權行為所致對原告之損
      害，原告此部分之請求，要屬無據，不應准許。
    3.就賠償精神慰撫金部分：
      按不法侵害他人之人格權，被害人受有非財產上損害，請
      求加害人賠償相當金額之慰撫金時，法院對於慰撫金之量
      定，應斟酌實際加害情形、所造成之影響、被害人痛苦之
      程度、兩造之身分地位經濟情形及其他各種狀況，以核定
      相當之數額（最高法院47年台上字第1221號、51年台上字
      第223號判例意旨參照）。如前所述，被告確有以加害原
      告之人格法益之事實，使原告人格法益遭受到侵害，則原
      告受有精神上之痛苦，自堪認定，原告自得依上開規定請
      求非財產上之損害賠償即精神慰撫金。而非財產上之損害
      賠償，固非如財產損失之有價額可以計算，但仍應以被害
      人精神上所受之苦痛為準據，因此就被害人所受無形之苦
      痛予以賠償，應審酌被害人地位、身分、家庭狀況及加害
      人之地位，資力及加害之程度，核定相當數額。本院審酌
      兩造實際情況，原告係淡江大學建築學系碩士畢業，目前
      任職於台北市政府都市發展局，擔任工程員一職，年薪約
      542,425元，有淡江大學碩士學位證書、臺北市建築管理
      處考績（成）通知書、98年度綜合所得稅各類所得資料清
      單（詳本院卷第132頁至第134頁）可證；被告則係公務員
      ，目前任職於交通部公路總局，月薪約40,035元等情（詳
      本院卷第135頁至第136頁），暨兩造之身分、地位、家庭
      狀況及加害人之經濟狀況、職業、加害之程度及被告侵害
      原告人格法益權之痛苦程度等一切情狀，認為原告請求80
      萬元之精神慰撫金，尚屬過當，應予酌減為50萬元，方屬
      公允，逾此部分之金額，尚乏依據，應予駁回。
    4.末按給付有確定期限者，債務人自期限屆滿時起，負遲延
      責任；給付無確定期限者，債務人於債權人得請求給付時
      ，經其催告而未為給付，自受催告時起，負遲延責任；其
      經債權人起訴而送達訴狀，或依督促程序送達支付命令，
      或為其他相類之行為者，與催告有同一之效力；民法第22
      9條第1項、第2項定有明文。又遲延之債務，以支付金錢
      為標的者，債權人得請求依法定利率計算之遲延利息，民
      法第233條第1項前段亦有明文。本件原告對被告之損害賠
      償債權，核屬無確定期限之給付，自應經原告之催告而未
      為給付，被告始負遲延責任。是原告請求自起訴狀繕本送
      達被告翌日即99年3月17日（參卷附第40頁送達證書）起
      ，按年利率5%計算之法定遲延利息，核無不合。
五、綜上所述，原告依據民法第184條、第195條第1項規定，請
    求被告賠償527,600元（計算式：醫療費用27,600元＋精神
    慰撫金500,000元＝527,600元），及自99年3月17日起至清
    償日止，按年利率5%計算之利息之部分，為有理由，應予准
    許；逾此數額之請求，即屬無據，不應准許。
六、兩造陳明願供擔保，聲請宣告假執行或免為假執行，經核均
    無不合，爰分別酌定相當之擔保金額宣告之；原告其餘假執
    行之聲請，因訴之駁回而失所依附，應併予駁回。
七、本件事證已臻明確，其餘主張、陳述及所提之證據與其他未
    經援用之證據，經核均與判決結果無影響，爰不予一一論述
    ，附此敘明。
八、據上論結，原告之訴為一部有理由，一部無理由，依民事訴
    訟法第79條、第390條、第392條第2項，判決如主文。
中    華    民    國    99    年    10    月    29    日
                  民事第四庭    法  官  張瑜鳳
以上正本，係照原本作成。
如對本判決上訴，須於判決送達後20日內向本院提出上訴狀。如
委任律師提起上訴者，應一併繳納上訴審裁判費。
中    華    民    國    99    年    11    月    1     日
                                書記官  潘惠梅

司法院資訊處製作；財團法人民間司法改革基金會備份。
